最　高　行　政　法　院　判　決　　　　　　　　　九十一年度判字第一九一○號
　　上　訴　人　乙○○○
　　　　　　　　　　　　　　 .
　　　　　　　　　　　　　　　.
　　被 上訴 人　桃園縣政府
　　代　表　人　朱立倫
右當事人間因有關土地事務事件，上訴人對於中華民國九十年六月二十一日臺北高等
行政法院八十九年度訴字第一四○二號判決，提起上訴，本院判決如左：
　　主  文
上訴駁回。
上訴審訴訟費用由上訴人負擔。
　　理  由
本件上訴人主張：一、原判決適用法令有違誤：（一）本件被上訴人依台灣省公有畸
零地合併使用證明書核發基準（下稱核發基準）第四條第一款核發使用證明書，並無
不當或違法，原處分予以作廢，顯有違背法令之虞：１、查上訴人當初申請時，並未
主張依核發基準第四條第二款為之，同理，依系爭合併使用證明書所載，也未載明係
依核發基準第四條第二款發給，準此，嗣後被上訴人稱依該條項發給不知依據何在？
或原審稱當初上訴人曾提出不實之切結書以證明符合核發基準第四條第二款情事以申
請云云。惟查，本件被上訴人乃委由訴外人胡樹人聲請，其之前亦曾代理上訴人之女
徐慈理聲請性質完全相同之案件，即桃園縣政府八七年工建字第六○九一一號、第一
六五○四六號公有畸零地合併使用申請案，有合併使用證明書及畸零地現狀照片與本
案相同均為違建車庫可稽，上開案件中聲請人並未提出類似系爭之切結書，仍然可取
得合併使用證明書，足見以本件而論根本毋庸提呈系爭切結書，由此觀之，上訴人確
基於錯誤而提出切結書，蓋依上所述，上訴人縱使不提出仍可取得證明書，實不需故
意造假！惟即便如此，並不代表上訴人僅以核發基準第四條第二款為之，申言之，該
第一款與第二款依規定之情事，並非不相容，以本件而論，系爭公有畸零地上之簡易
工作物（即車棚），已符合第一款之規定。基於上訴人的立場，聲請的目的便是取得
使用證明書，只要符合核發基準任一款情事而發給，即不違反上訴人之本意，惟原審
無視人民聲請之目的，遽以該切結書認上訴人僅依上開第二款聲請，實有誤認！２、
復查核發基準第四條第二項規定：「申請合併之公有畸零地如已建築完成者，不發給
本證明書。但有左列情形者不在此限。（一）本規則第九條第二項所定情事者。（二
）已建築完成之建築物為申請人所有者。」，而台灣省畸零地使用規則第九條第二項
乃規定「．．．車棚、花棚、圍牆及其他類似構造之簡易工作物或應拆除之新違章建
築或傾頹或朽壞之建築物。」，則本件公有畸零地上之建築物，既屬構造簡易之鐵皮
造車庫，其為「車棚」或「其他類似構造之簡易工作物」無疑。故本件顯屬核發基準
第四條第一款所規範的情形。３、原判決理由卻稱「經查核發基準第四條第一款係規
定符合台灣省畸零地使用規則第九條第二項所定情事者，故其前提須符合台灣省畸零
地使用規則第九條規定，而台灣省畸零地使用規則第九條乃係針對面積狹小，其深、
寬度不足，地界曲折之基地建築之規定，本件原告所坐落桃園市○○段武陵小段一四
五之三二地號土地能單獨使用建築，本不須整理或與他地合併方能建築使用，為原告
所不否認，是原告本無須爰引台灣省畸零地使用規則第九條規定即可逕行建築，自無
申請合併使用證明書之必要」。惟：（１）核發基準第四條第一款係針對公有畸零地
上已建築完成時所作之例外規定，故僅規定：「本規則第九條第二項所定情事者」，
易言之，只要已建築完成者係「車棚、花棚、圍牆及其他類似構造之簡易工作物或應
拆除之新違章建築或傾頹或朽壞之建築物」時，被上訴人即應發證明書，就文義及立
法規範目的而論，顯然就核發基準第四條第一款的適用而言，毋須考量同條第一項的
規定。（２）查原判決理由稱「本件原告所有坐落桃園市○○段武陵小段一四五─三
二地號土地能單獨使用建築，本不需整理或與他地合併方能建築使用」等語，惟查，
上開上訴人所有一四五─三二地號土地因有畸零地使用規則第八條第二款的情形，即
「本規則所稱地界曲折基地，係指左列情形之一．．．二、基地線與建築線斜交之角
度不滿六○度或超過一二○度者」，故若要建築必須騰出保留地或與鄰地合併以作為
整理，故原審認上訴人所有之地非第九條第一項之土地且毋需整理之說已無所據，再
依畸零地管理規則第十一條規定：「畸零地非與相鄰之唯一土地合併，無法建築使用
時，該相鄰之土地非經留出合併所必須之土地，不得建築，但留出後所餘之土地成為
畸零地時，應全部合併使用」，以本件而論，依被上訴人所發給的合併使用證明書以
觀，上訴人所必須騰出之保留地亦為畸零地，則依上開第十一條，上訴人所有土地更
只能以合併方式而非騰出保留地來「整理」，故本件合併使用證明書之發給，依畸零
地使用規則第八、九、十一條所示更無錯誤所言。４、原處分書、訴願及再訴願決定
書所指之監察函亦稱：「本案公有畸零地上建築物，既屬構造簡易之鐵皮造車庫，其
為違章建築無疑，依法亦不符合前揭核發基準第四條第二項所謂之『已建築完成之建
築物』法定要件」，故該院認為不應適用第四條第二款乃因非「已建築完成之建築物
」之故，準此，依來函所示，顯然監察院亦認本件應屬第四條第一款的情形。（二）
原審對於上訴人所聲明之證據未為調查，顯然有違反行政訴訟法第一百七十六條及民
事訴訟法第二百八十六條之規定：查上訴人於起訴狀聲明調閱被上訴人八七府工土建
字第六○九一一號、第一六五○四六號公有畸零地合併使用申請案卷，聲請調查原因
載「右列案件與本件相同，及公開畸零地上均有非申請人所有之違建車庫且申請人亦
相同，惟均在未出具切結書情況下取得合併使用證明書，倘蒙調閱即可證明原告並無
故意提出錯誤切結書之動機，且亦可佐證無切結書亦得依核發基準第四條第一款取得
證明書。」，另於九十年六月八日聲請狀，上訴人又聲請調閱系爭使用證明書核發案
卷，聲請調閱原因載「按被告作廢證明書之理由，依八十八府工建字第二○三一八八
號函主旨乃『因台端做不實之切結致本府誤發，該證明書應予作廢』云云．．．則被
告當初是否因該切結書『而誤發』，即值探究，故請鈞院調閱」，上開聲請調查證據
的對象均與本件有無理由有直接因果關係，惟原審既未調查，亦未在原審判決內說明
，難無判決理由不備之違法事由；又依行政訴訟法第一百七十六條規定準用民事訴訟
法第二百八十六條規定：「當事人聲明之證據，法院應為調查」，則依上所述，即有
違反上開規定之違背法令事由。（三）原審有違反行政訴訟法第九十六條之事由。按
行政訴訟法第九十六條規定：「當事人得向行政法院書記官請求閱覽、抄錄、影印或
攝影卷內文書」，上訴人原審訴訟代理人曾聲請閱覽原處分卷，然卻遭受命法官以其
內附有監察院密件為由而完全拒絕該卷全卷閱覽，是已妨礙上訴人於原審的攻擊、防
禦，故亦係違反法令之事由，為此請求廢棄原判決，並撤銷再訴願決定，訴願決定及
原處分或發回台北高等行政法院等語。
原審斟酌全辯論意旨及調查證據之結果，以：『一、按「申請合併之公有畸零地如已
建築完成者，不發給本證明書。但有左列情形者不在此限。(一)本規則第九條第二項
所定情事者。(二)已建築完成之建築物為申請人所有者。」，核發基準第四條定有明
文。又按「前項第二款所稱業已建築完成不包括車棚、花棚、圍牆及其他類似構造之
簡易工作物或應拆除之新違章建築或傾頹或朽壞之建築物。」，為台灣省畸零地使用
規則第九條第二項所明文規定。二、本件坐落桃園市○○段武陵小段一四五之三二地
號土地為原告（即上訴人，下同）所有，原告於八十七年三月間向被告（即被上訴人
，下同）申請核發其所有上開土地與毗鄰同小段一四五之九八地號公有畸零地合併使
用證明書，原告並切結該公有畸零地上現有地上建物為其本人所占有，經被告於八十
七年三月二十一日核發八七府工建字第五四二三七號桃園縣政府公有畸零地合併使用
證明書。嗣原告向財政部國有財產局申購系爭公有畸零地時，檢具自行排除他人即訴
外人賴騰貴占用現有地上建築物之承諾書，並願依規定繳付賴騰貴無權占用期間使用
補償金三三一、五五○元，而於八十七年八月二十八日完成價購移轉登記系爭公有畸
零地等情，有桃園縣政府公有畸零地合併使用證明申請書、地籍圖謄本、土地登記簿
謄本、切結書、桃園縣政府工務局簡便行文表影本、桃園縣擴大修訂都市○○道路免
指示建築線地區明細表影本、桃園縣政府公有畸零地合併使用證明書等附於原處分卷
可稽。經查系爭桃園市○○段武陵小段一四五之九八地號土地為公有畸零地，於本件
申請時，其上為賴騰貴占有使用並搭建鐵皮車庫，有照片四張在卷為憑，復為原告所
是認，是原告切結系爭公有畸零地上現有地上建物為其所占有，即屬偽造，其依核發
基準第四條第二款以申請合併之公有畸零地上已建築完成之建築物為其所有，而申請
公有畸零地合併使用證明書，自失憑依，本應予以駁回，故被告於賴騰貴向監察院陳
情經調查後函知被告重為調查結果，認原告申請公有畸零地合併使用證明書時所附切
結書與事實不符，八七府工建字第五四二三七號公有畸零地合併使用證明書應予作廢
，尚非無據。又原告所稱本件應適用與切結書無關之核發基準第四條第一款一節，經
查核發基準第四條第一款係規定符合台灣省畸零地使用規則第九條第二項所定情事者
，故其前提須符合台灣省畸零地使用規則第九條規定，而台灣省畸零地使用規則第九
條乃係針對面積狹小，其深、寬度不足，地界曲折之基地建築之規定，本件原告所有
坐落桃園市○○段武陵小段一四五之三二地號土地能單獨使用建築，本不須整理或與
他地合併方能建築使用，為原告所不否認，是原告本無須援引台灣省畸零地使用規則
第九條規定即可逕行建築，自無申請合併使用證明書之必要，故原告所稱係依核發基
準第四條第一款規定申請本件合併使用證明書，自無可採，其係依核發基準第四條第
二款規定申請，至為顯然，從而被告以其書立不實之切結書致誤發而將原核發之合併
使用證明書作廢，揆諸首揭法條規定，並無違誤，訴願、再訴願決定予以維持，亦無
不合，原告之訴難認為有理由，自應予以駁回。至系爭公有畸零地上之建物是否符合
核發基準第四條第二款及台灣省畸零地使用規則第九條第二項所稱之已建築完成之建
築物，係屬事實上之認定，且因該建物不屬原告所有，依前述理由即足核駁原告申請
，自無庸再論及，併此明。』為由，駁回上訴人在原審之訴。
本院查：（一）、台灣省公有畸零地合併使用證明書核發基準第四條規定：「申請合
併之公有畸零地如已建築完成者，不發給本證明書。但有左列情形者不在此限。(一)
本規則第九條第二項所定情事者。(二)已建築完成之建築物為申請人所有者。」，申
請合併之公有畸零地如已建築完成者，原則上不發給公有畸零地合併使用證明書本證
明書；但如有本規則第九條第二項所定情事者或已建築完成之建築物為申請人所有者
之情形，則屬例外，具備其中之一即得排除申請合併之公有畸零地如已建築完成者不
發給公有畸零地合併使用證明書之原則適用，本件上訴人提出切決書之用途當係切結
其申請合併之公有畸零地上現有地上建物為其本人所占有，用以排除申請合併之公有
畸零地如已建築完成者不發給公有畸零地合併使用證明書之原則適用，致使承辦人員
不查，認已具備排除申請合併之公有畸零地如已建築完成者不發給公有畸零地合併使
用證明書之原則適用之情形即有已建築完成之建築物為申請人所有者之情形，無庸再
調查認定申請合併之公有畸零地已建築完成之建築物，是否屬於台灣省畸零地使用規
則第九條第二項所規定：「前項第二款所稱業已建築完成不包括車棚、花棚、圍牆及
其他類似構造之簡易工作物或應拆除之新違章建築或傾頹或朽壞之建築物。」之建築
物（即無庸調查認定申請合併之公有畸零地已建築完成之建築物是否屬於核發基準第
四條第一款規定之例外情形），而遽爾核發公有畸零地合併使用證明書，則誠難謂本
件公有畸零地合併使用證明書之核發與上訴人所提出之切結書無關。本件坐落桃園市
○○段武陵小段一四五之三二地號土地為上訴人所有，上訴人於八十七年三月間向被
上訴人申請核發其所有上開土地與毗鄰同小段一四五之九八地號公有畸零地合併使用
證明書，上訴人並切結該公有畸零地上現有地上建物為其本人所占有，經被上訴人於
八十七年三月二十一日核發八七府工建字第五四二三七號桃園縣政府公有畸零地合併
使用證明書，有桃園縣政府公有畸零地合併使用證明申請書、地籍圖謄本、土地登記
簿謄本、切結書、桃園縣政府工務局簡便行文表影本、桃園縣擴大修訂都市○○道路
免指示建築線地區明細表影本、桃園縣政府公有畸零地合併使用證明書等附於原處分
卷可稽。系爭桃園市○○段武陵小段一四五之九八地號土地為公有畸零地，於本件申
請時，其上為賴騰貴占有使用並有已建成之建築物，有照片四張附卷可按，上訴人對
此事實亦不爭執，則上訴人切結系爭公有畸零地上現有地上建物為其所占有，堪予認
定與事實不符，被上訴人於訴外人賴騰貴向監察院陳情經調查後函知被上訴人重為調
查結果，認上訴人申請公有畸零地合併使用證明書時所附切結書與事實不符，八七府
工建字第五四二三七號公有畸零地合併使用證明書應予作廢，於法並無違誤。而上訴
人置其所提出與事實不符之切結書，用以排除申請合併之公有畸零地如已建築完成者
不發給公有畸零地合併使用證明書之原則適用於不論，而主張本件應適用與切結書無
關之核發基準第四條第一款乙節，自不足採。（二）、至於上訴人主張其於原審起訴
狀聲明調閱被上訴人八七府工土建字第六○九一一號一六五○四六號公有畸零地合併
使用申請案卷，及於九十年六月八日聲請狀聲請調閱本件系爭使用證明書核發案卷，
原判決未予明未予調閱，為判決理由不備等語，查上訴人聲明調閱前開卷宗，無非
欲證明前開兩件申請公有畸零地合併使用證明書案，均在未出具切結書情況下取得合
併使用證明書，其並無故意提出錯誤切結書之動機，且無切結書亦得依核發基準第四
條第一款取得證明書，以及被上訴人當初是否因該切結書而誤發給公有畸零地合併使
用證明書等事項，而該等事項不足以否定前開認定之事實。且上訴人當知其申請合併
之公有畸零地上之建築物非其占有，而其卻提出與事實不符之切結書切結其申請合併
使用之公有畸零地上現有地上建物為其本人所占有，其目的無非欲用以排除申請合併
之公有畸零地如已建築完成者不發給公有畸零地合併使用證明書之原則適用，致使承
辦人員不查，認已具備排除申請合併之公有畸零地如已建築完成者不發給公有畸零地
合併使用證明書之原則適用之情形即有已建築完成之建築物為申請人所有者之情形，
無庸再調查認定申請合併之公有畸零地已建築完成之建築物，是否屬於台灣省畸零地
使用規則第九條第二項所規定：「前項第二款所稱業已建築完成不包括車棚、花棚、
圍牆及其他類似構造之簡易工作物或應拆除之新違章建築或傾頹或朽壞之建築物。」
之建築物（即無庸調查認定申請合併之公有畸零地已建築完成之建築物是否屬於核發
基準第四條第一款規定之例外情形），而核發公有畸零地合併使用證明書予其。原審
就不予調閱前開卷宗之事項未於原判決理由論述，以及未將原處分卷宗中非保密資料
給予閱覽，固有未洽，惟尚不影響上訴人在原審之訴應予駁回之結果，依行政訴訟法
第二百五十八條規定，不得廢棄原判決。綜上所述，上訴人對於業經原判決詳予論述
不採之事由再予爭執，核屬法律上見解之歧異，仍應認本件上訴為無理由，應予駁回
。
據上論結，本件上訴為無理由，爰依行政訴訟法第二百五十五條第一項、第九十八條
第三項前段，判決如主文。
中　　華　　民　　國　　九十一　　　年　　　十　　　　月　　二十四　　　日
                    最 高 行 政 法 院  第 三 庭
                                審 判 長 法  官　　　葉　振　權
                                         法  官      林　茂　權
                                         法  官　　　吳　錦　龍
                                         法  官　　　劉　鑫　楨
                                         法  官　　　吳　明　鴻
右  正  本  證  明  與  原  本  無  異
　　　　　　　　　　　　　　　　　　　　 法院書記官　陳　盛　信
中　　華　　民　　國　　九十一　　　年　　　十　　　　月　　二十五　　　日
